ACORDAO-COMPLETO-2467295

ACÓRDÃO 17184/2021 ATA 35/2021 - SEGUNDA CÂMARA

VISTOS, relatados e discutidos estes autos de tomada de contas especial instaurada pelo Ministério do Turismo (MTur) , em desfavor de Francisco das Chagas Lopes de Sousa, ex-prefeito municipal de São Mamede/PB (gestão 2009-2012 e 2013-2016) , em razão da impugnação total das despesas do Convênio 557/2009, cujo objeto consistiu no incentivo à realização do evento intitulado "São Pedro" nos dias 3 a 5 de julho de 2009;
ACORDAM os Ministros do Tribunal de Contas da União, reunidos em sessão de Segunda Câmara, ante as razões expostas pelo Relator, em:
9.1. rejeitar as alegações de defesa e razões de justificativa de Francisco das Chagas Lopes de Sousa (CPF XXX.003.704-XX) ; 
9.2. julgar irregulares as contas de Francisco das Chagas Lopes de Sousa (CPF XXX.003.704-XX) , com fundamento nos termos dos artigos 1º, inciso I, 16, inciso III, alínea "b", e 19, parágrafo único, da Lei 8.443/1992, e com arts. 1º, inciso I, e 209, inciso II do Regimento Interno/TCU;
9.3. aplicar, com fundamento no art. 58, inciso II, da Lei 8.443/1992 c/c o art. 268, inciso II, do Regimento Interno do TCU, multa a Francisco das Chagas Lopes de Sousa (CPF XXX.003.704-XX) , no valor de R$ 15.000,00 (quinze mil reais) , fixando o prazo de 15 (quinze) dias, a partir da notificação, para que, nos termos do artigo 214, inciso III, alínea "a", do Regimento Interno do TCU, comprove perante este Tribunal o recolhimento aos cofres do Tesouro Nacional do valor atualizado monetariamente desde a data do acórdão até a do efetivo recolhimento, se for pago após o vencimento, na forma da legislação em vigor;
9.4. autorizar, desde logo, nos termos do art. 28, inciso II, da Lei 8.443, de 1992, a cobrança judicial das dívidas, caso não atendidas às notificações;
9.5. autorizar, desde logo, o pagamento das dívidas mencionadas nos subitens anteriores, caso solicitado, em até 36 (trinta e seis) parcelas mensais e consecutivas, nos termos do art. 26 da Lei 8.443, de 1992 c/c o art. 217 do Regimento Interno - TCU, de 2011, fixando ao devedor o prazo de 15 (quinze) dias, a contar do recebimento da notificação, para comprovar perante o Tribunal o recolhimento da primeira parcela e de 30 (trinta) dias, a contar da parcela anterior, para comprovar o recolhimento das demais parcelas, devendo incidir sobre cada valor mensal, os encargos legais devidos (débito: juros de mora e atualização monetária; multa: atualização monetária) , na forma prevista na legislação em vigor;
9.6. dar ciência desta decisão ao responsável, ao Ministério do Turismo e, nos termos do art. 209, § 7º, do Regimento Interno/TCU, ao Procurador-Chefe da Procuradoria da República no Estado da Paraíba, para ajuizamento das ações cabíveis, informando-lhes que o inteiro teor da deliberação pode ser consultado no endereço .

Tomada de contas especial instaurada pelo Ministério do Turismo (MTur), em desfavor do Sr. Francisco das Chagas Lopes de Sousa, ex-prefeito municipal de São Mamede/PB (gestão 2009-2012 e 2013-2016), em razão da impugnação total das despesas do Convênio 557/2009 (Siafi 703824/2009), cujo objeto consistiu no incentivo ao turismo por meio do apoio à realização do evento intitulado São Pedro nos dias 3 a 5 de julho de 2009, com vigência compreendida entre 23/6 e 18/11/2009

Segunda Câmara

Município de São Mamede - PB.

3. Interessados/Responsáveis:
3.1. Interessado: Ministério do Turismo (05.457.283/0001-19)
3.2. Responsável: Francisco das Chagas Lopes de Sousa (XXX.003.704-XX).

13.1. Ministros presentes: Bruno Dantas (Presidente), Augusto Nardes, Aroldo Cedraz (Relator) e Raimundo Carreiro.
13.2. Ministros-Substitutos presentes: Marcos Bemquerer Costa e André Luís de Carvalho.

AROLDO CEDRAZ

Inicio este Relatório transcrevendo a instrução de mérito à peça 49, cujo encaminhamento contou com a anuência do corpo diretivo da Secretaria de Controle Externo de Tomada de Contas Especial (peças 50 e 51) :
"INTRODUÇÃO
1.	Tratam os autos de tomada de contas especial instaurada pelo Ministério do Turismo (MTur) , em desfavor do Sr. Francisco das Chagas Lopes de Sousa, ex-prefeito municipal de São Mamede/PB (gestão 2009-2012 e 2013-2016) , em razão da impugnação total das despesas do Convênio 557/2009 (Siafi 703824/2009) , cujo objeto consistiu no incentivo ao turismo por meio do apoio à realização do evento intitulado "São Pedro" nos dias 3 a 5 de julho de 2009, com vigência compreendida entre 23/6 e 18/11/2009 (peça 2, p. 48-65 e 197) .
2.	Os recursos previstos para implementação do objeto do referido convênio foram orçados no valor total de R$ 420.000,00 (peça 2, p. 54) , com a seguinte composição: R$ 20.000,00 de contrapartida do convenente e R$ 400.000,00, à conta do concedente, liberados mediante as Ordens Bancárias 20090B801224, 20090B801225 e 20090B801226, datadas de 8/9/2009 (p. 68) .
HISTÓRICO 
3.		De acordo com o Relatório do Tomador de Contas Especial, a responsabilidade pela irregularidade em tela foi atribuída ao Sr. Francisco das Chagas Lopes de Sousa, prefeito municipal à época dos fatos e responsável pela gestão dos recursos federais repassados no âmbito do Convênio 557/2009 (Siafi 703824/2009 - peça 2, p. 175-79) .
4.	Cabe destacar que o Sr. Francisco e o Município de São Mamede/PB foram, em observância aos princípios do contraditório e da ampla defesa, notificados pelo MTur, por meio dos Ofícios 2346 e 2347, de 6/11/2014, da reprovação da prestação de contas do convênio sob exame, no que concerne à regularidade da aplicação financeira (peça 2, p. 144-46 e 155) , conforme exame constante da Nota Técnica de Reanálise Financeira 625/2014 (p. 147-53) , sendo ainda, alertados da necessidade de ressarcimento ao erário e da possibilidade de instauração de tomada de contas especial.
5.	Em resposta, o referido município apresentou suas justificativas, por meio do expediente (peça 2, p. 154) , no qual reiterou a defesa apresentada no requerimento anterior acostado à p. 137-42.
6.	Contudo, o órgão concedente informou ao Município de São Mamede/PB, mediante o Ofício 159/2015, que o pedido de reconsideração fora indeferido, tendo em vista que o convênio foi reprovado pela área financeira do Ministério do Turismo, por estar em desacordo com: a Lei 8.666/1993, a Portaria Interministerial 127/2008, o Decreto 5.450/2005 e o Acórdão 96/2008-TCU-Plenário (peça 2, p. 156) . 
7.	Submetidos os autos à Controladoria-Geral da União, emitiu-se o Relatório de Auditoria 1572/2015, no qual, o Controle Interno manifestou anuência ao Relatório do Tomador de Contas, no que concerne à identificação do responsável e à quantificação do débito (peça 2, p. 211-13) .
8.	Com base no exame realizado pela CGU, evidenciado em seu Relatório de Auditoria, foram emitidos Certificado de Auditoria (peça 2, p. 215) e Parecer do Dirigente do Órgão de Controle Interno (p. 216) , atestando-se a presença dos elementos e requisitos normativos para o prosseguimento do feito, certificando e concluindo pela irregularidade das contas da Sr. Francisco das Chagas Lopes de Sousa. 
9.	De igual modo, o Exmo. Sr. Ministro de Estado do Turismo ao tempo que declarou haver tomado conhecimento das conclusões da Controladoria-Geral da União, determinou o envio do processo a este Tribunal para fins de julgamento, conforme estabelecido pelo art. 71, inciso II, da Constituição Federal (peça 2, p. 223) .
10. 	Após análise dos autos, a Secex/ES, na instrução de peça 7, propôs a seguinte audiência, com a anuência do Diretor e do Secretário dessa unidade (peças 8-9) :
a) a audiência do Sr. Francisco das Chagas Lopes de Sousa, ex-prefeito municipal de São Mamede/PB (CPF XXX.003.704-XX) , gestão: 2009-2012 e 2013-2016, com fundamento nos arts. 10, § 1º, e 12, incisos I e III, da Lei 8.443/1992 c/c o art. 202, incisos I e III, do RI/TCU, para que, no prazo de 15 (quinze) dias, apresente razões de justificativa para as ocorrências abaixo elencadas, praticadas no âmbito do Convênio 557/2009 (Siafi 703824) , celebrado com o Ministério do Turismo, cujo objeto consistiu no apoio à realização do evento intitulado São Pedro/2009, consoante evidenciado pelo órgão concedente,  por meio do Relatório de TCE CTCE/SPOA/SE/MTur 173/2015 (peça 2, p. 175-179) , o qual foi ratificado pela Controladoria-Geral da União, no Relatório de Auditoria CGU 1572/2015 (p. 211-213) .
Ocorrências: 
I) Ausência de celebração de contrato com o empresário exclusivo dos artistas que se apresentaram no evento São Pedro/2009, objeto do Convênio 557/2009 (Siafi 703824) , contrariando os ditames contidos no subitem 9.5.1.1 do Acórdão 96/2008-TCU-Plenário, pois o que se apresentou foi mera autorização que conferiu exclusividade apenas para os dias correspondentes à apresentação dos artistas, restrita à localidade do evento, em desacordo também com a alínea "ll" do inciso II da cláusula terceira do convênio;
II) Realização de procedimento licitatório de tomada de preços para a contratação de itens de divulgação do evento: mídia radiofônica, mídia televisiva e mídia visual-outdoor, sem observância dos ditames legais contidos no art. 1º do Decreto 5504/2005, bem assim na Portaria Interministerial MPOG/MF 217/2006, art. 1º, e na Portaria Interministerial MPOG/MF/MCT 127/2008, art. 49, § 1º, que determinam a utilização da modalidade pregão eletrônico em licitações para serviços comuns, contrariando-se ainda a cláusula terceira, parágrafo único, do termo pactuado.
11.	Nesse comenos, foi realizada a audiência do Sr. Francisco das Chagas Lopes de Sousa, conforme documentos constantes das peças 17 e 30, tendo ele apresentado, suas razões de justificativa, conforme documentação integrante das peças 31 a 33.
12.	Em seguida, os autos foram encaminhados à Secex/TCE, nova unidade técnica responsável pela instrução do feito.
13.	Em nova análise do feito, materializada na instrução de peça 35, realizada pela Secex/TCE, concluiu-se pela ocorrência de danos ao erário e pela necessidade de citação adicional do Sr. Francisco das Chagas Lopes de Sousa (CPF XXX.003.704-XX) , in verbis:
13.	Inicialmente, deve-se relatar que houve mudança jurisprudencial consolidada após o pronunciamento de peça 9, de 26/5/2017, que autorizou as audiências. O Acórdão 1435/2017-TCU-Plenário, Sessão de 5/7/2017, trouxe novo entendimento para a falha de "Ausência de celebração de contrato com o empresário exclusivo dos artistas que se apresentaram no evento São Pedro/2009". Nesse decisum, conforme será detalhado mais adiante, fixou-se a ideia de que a falha de ausência de contratos de exclusividade em contratações por inexigibilidade, quando ocorrida juntamente com falha na execução física ou financeira (ausência de comprovação de pagamento de cachês às bandas) do item apresentações artísticas, enseja a citação.
14.	Desse modo, considerando ter sido feita audiência, cabe propor a citação. 
14.	 Seguem os contornos da irregularidade e da citação, conforme instrução de peça 35:
Débito relacionado ao responsável Sr. Francisco das Chagas Lopes de Sousa (CPF XXX.003.704-XX) - ex-prefeito (gestão: 2009-2012) .
Irregularidade I: 	ausência de comprovação de que a empresa, que não detinha direitos de exclusividade de artista, pagou o cachê de cantor que realizou o evento.
Evidências da irregularidade: Documentos do processo de inexigibilidade (peça 32, p. 162-205, e peça 33, p. 1-14) ; Documentos de pagamento (peça 32, p. 17-18) ; Contrato (peça 33, p. 6-8) ; Extrato bancário (peça 32, p. 46) ; Cartas de exclusividade (peça 32, p. 181-203) ; Orçamento (peça 32, p. 179) ; e Nota Técnica de Reanálise Financeira 625/2014 (peça 2, p. 147-153) .
Normas infringidas: Art. 70, parágrafo único, da Constituição Federal de 1988; art. 93, do Decreto-lei 200, de 25 de fevereiro de 1967; art. 50, §3º, da Portaria Interministerial 127/2008; Termo do Convênio 557/2009 (cláusula terceira, item II, alínea "ll") , Acórdão 96/2008-TCU-Plenário, e Acórdão 1435/2017-TCU-Plenário.
Conduta: na parcela D1 - não apresentar notas fiscais e recibos (ou outros documentos equivalentes) emitidos em nome das bandas e assinados por seus representantes legais ou pelos seus empresários exclusivos, sendo essa representação ou exclusividade registrada em cartório.
Nexo de causalidade: A não apresentação de notas fiscais e recibos (ou outros documentos equivalentes) emitidos em nome das bandas por seus representantes legais ou pelos seus empresários exclusivos impediu comprovação do nexo causal entre os recursos federais transferidos e os pagamentos efetuados, visto que não se provou que os valores pagos ao intermediário contratado efetivamente foi repassado às bandas e aos artistas que realizaram shows, resultando em presunção de prejuízo ao erário.
Culpabilidade: não há excludentes de ilicitude, de culpabilidade e de punibilidade; é razoável supor que a responsável tinha consciência da ilicitude de sua conduta; era exigível conduta diversa da praticada, qual seja, assegurar que as bandas e cantores que se apresentaram no evento efetivamente receberam o valor dos pagamentos especificados no plano de trabalho. 
	Débito referente à irregularidade I:
Cofre credor: Tesouro Nacional.
Quantificação do dano:
	Data de ocorrência
	Valor histórico (R$) 
	Identificador da parcela

	10/9/2009
	304.736,00
	D1

	18/12/2009
	694,54
	C

	Valor atualizado do débito (sem juros) em 6/7/2020: R$ 533.898,72
14.	A citação foi autorizada pelas instâncias superiores da Secex/TCE (peças 36-37) , tendo sido realizada por intermédio dos documentos de peças 40 e 43.	
15.	O responsável trouxe alegações de defesa acostadas às peças 44-46. 
EXAME TÉCNICO
15.	O exame técnico tratará de analisar as alegações de defesa do responsável (peças 44-46) , também suas razões de justificativas (peças 31-33) e suas repercussões em relação as irregularidades aqui relatadas. 
Alegações de defesa apresentadas pelo Sr. Francisco das Chagas Lopes de Sousa (peças 44-46)  
16.	A defesa do Sr. Francisco das Chagas Lopes de Sousa foi composta dos seguintes documentos:
a)	 Arrazoados de defesa, de peça 44;
b)	 Publicações da Portaria MTur 153/2009, no Diário Oficial da União (peças 45-46) .
17.	A análise desses arrazoados será feita tópico a tópico, de modo que após cada tópico haverá uma defesa relativa a ele.
Argumento de que "Não se poderia cobrar recibos de pagamentos de cachês na prestação do convênio, pois este foi celebrado anteriormente à Portaria MTur 153/2009". 
18.	A defesa esclarecer que a exigência de comprovação de que os valores pagos à empresa contratada para apresentações artísticas foram repassados às bandas e aos artistas que se apresentaram em eventos objeto de convênio com o Ministério do Turismo decorre inicialmente da Portaria MTUR 153/2009, de 6/10/2009, especificamente após sua modificação e republicação, ocorrida em 18/1/2010.
19.	Por óbvio que, no caso do Convênio em apreço, celebrado em junho de 2009, não há a obrigação de apresentar, na prestação de contas, a comprovação do efetivo recebimento dos cachês pelas bandas e artistas contratados. Assim, tal previsão não consta no Termo do Convênio, na Portaria Interministerial 127/2008, ou em qualquer norma aplicável à espécie, sendo certo que tal exigência jamais foi formulada pelo órgão concedente. 
20.	Com efeito, não é possível aplicar ao caso o Acórdão 1435/2017-TCU-Plenário, relatado pelo eminente Ministro Vital do Rêgo Filho, na forma pretendida pela unidade técnica, pois, no próprio voto revisor, o Ministro Augusto Sherman considerou o teor da Portaria MTUR 153/2009.
21.	Com a devida vênia, é preciso afirmar que não cabia ao responsável exigir tal comprovação da empresa contratada, simplesmente porque não havia qualquer previsão legal ou regulamentar nesse sentido, seja no termo do Convênio, na Portaria Interministerial 127/2008 ou em qualquer outro regulamento ou parecer prévio à celebração.
22.	Resta indubitável, portanto, que a obrigação de apresentar, na prestação de contas, a comprovação do efetivo recebimento dos cachês pelas bandas e artistas contratados somente pode ser aplicada aos convênios celebrados a partir de 18/1/2010, quando foi republicada a Portaria 153/2009 com a novel redação do art. 17, especificamente com o acréscimo do § 2º.
23.	Ademais, aduz que as contratações seguiram o rito correto, a execução financeira foi regular (pois se comprovou o pagamento à empresa intermediária contratada) , e a execução física foi regular. Desse modo, a única falha apontada, de ausência de contratos de exclusividades válidos, seria formal, conforme a própria jurisprudência do TCU (Acórdão 1453/2017-TCU-Plenário) .
24.	Nesse sentido, por meio da Nota Técnica de Reanálise nº 998/2011 (peça 2, p. 115) , emitida em 19/4/2011, o Ministério do Turismo concluiu pela aprovação da execução física do objeto do convênio (peça 2, p. 113) , com base no Relatório de Supervisão "In Loco" nº 50/2009 (peça 2, p. 73) , na farta documentação formal apresentada pelo convenente, e ainda nos vídeos juntados à prestação de contas. 
25.	Quanto à análise financeira, a retromencionada Nota Técnica consignou que "não foi possível identificar dano causado ao erário decorrente da execução do convênio em comento", concluindo pela execução financeira REGULAR COM RESSALVAS.
26.	Desse modo, não é possível exigir-se do ex-gestor a produção de provas com a finalidade de comprovar a realização das despesas pela empresa contratada, a uma, porque não havia previsão normativa para tanto, a duas, porque já decorreram mais de 10 (dez) anos desde os fatos geradores da ocorrência, a três, porque tal imposição se mostra incompatível com os princípios da legalidade, da boa-fé, do devido processo legal, da razoabilidade, e da segurança jurídica.
27.	Ademais, também afirma não é possível exigir da empresa contratada a comprovação do pagamento dos cachês às atrações artísticas, haja vista, como bem pontuou a instrução técnica, "que não há nos autos contrato firmado com a entidade convenente que estabelecesse a obrigação da empresa contratada de apresentar e guardar notas fiscais e recibos dos pagamentos efetuados às bandas e artistas", e ainda que "o art. 174, do Código Tributário Nacional dispõe que 'a ação para a cobrança do crédito tributário prescreve em cinco anos, contados da data da sua constituição definitiva', enquanto que o art. 195, parágrafo único, estabelece que 'os livros obrigatórios de escrituração comercial e fiscal e os comprovantes dos lançamentos neles efetuados serão conservados até que ocorra a prescrição dos créditos tributários decorrentes das operações a que se refiram'".
28.	Com efeito, da análise das circunstâncias que moldam o presente caso, não há que se falar em eventual prejuízo aos cofres públicos capaz de tornar irregulares as contas do ex-gestor com condenação ao pagamento de débito. Isto porque, frise-se, o entendimento a ser dado à questão é no sentido de que a imputação de débito só se dá quando não é possível atestar o pagamento para a empresa contratada pelo convenente ou quando há indícios de inexecução do evento objeto do convênio.
Análise da Defesa 
29.	O cerne da defesa é no sentido de que houve a correta execução física e financeira do ajuste. Quanto à execução financeira, o defendente argumenta que o pagamento efetuado pela prefeitura à empresa intermediária comprova o liame financeiro, visto que no caso vertente não era obrigatória a apresentação de recibos de pagamentos de cachês, pois o convênio foi celebrado antes da Portaria MTur 153/2009.
30.	Esse argumento de que não se poderia cobrar recibos de cachês de artistas e bandas no âmbito da prestação do convênio, por esse ser anterior à emissão da Portaria MTur 153/2009, não é procedente, pois a exigência advém do dever de prestar contas do gestor. Sobre o tema, cabe transcrever trecho do Acórdão 1435/2017-TCU-Plenário:
9.2.1. a apresentação apenas de autorização/atesto/carta de exclusividade que confere exclusividade ao empresário do artista somente para o (s) dia (s) correspondente (s) à apresentação deste, sendo ainda restrita à localidade do evento, não atende aos pressupostos do art. 25, inciso III, da Lei 8.666/1993, representando impropriedade na execução do convênio;
9.2.2. do mesmo modo, contrariam o sobredito dispositivo legal as situações de contrato de exclusividade - entre o artista/banda e o empresário - apresentado sem registro em cartório, bem como de não apresentação, pelo convenente, do próprio contrato de exclusividade;
9.2.3. tais situações, no entanto, podem não ensejar, por si sós, o julgamento pela irregularidade das contas tampouco a condenação em débito do (s) responsável (is) , a partir das circunstâncias inerentes a cada caso concreto, uma vez que a existência de dano aos cofres públicos, a ser comprovada mediante instauração da devida tomada de contas especial, tende a se evidenciar em cada caso, entre outras questões, quando:
9.2.3.1. houver indícios de inexecução do evento objeto do convênio; ou
9.2.3.2. não for possível comprovar o nexo de causalidade, ou seja, que os pagamentos tenham sido recebidos pelo artista ou por seu representante devidamente habilitado, seja detentor de contrato de exclusividade, portador de instrumento de procuração ou carta de exclusividade, devidamente registrados em cartório.
31.	Note-se que o referido acórdão é taxativo no sentido de que é obrigatória comprovação do pagamento de cachês, e que esse decisum não menciona nenhum marco temporal ou normativo para a sua incidência (como por exemplo, a data de edição da Portaria 153/2009) . 
32.	Outrossim, que a alínea "ll", do item II, da Cláusula Terceira do Termo de Convênio, previa a obrigatoriedade da apresentação da cópia do contrato de exclusividade registrado em cartório
33.	Desse modo, o nexo causal entre recursos e objeto deveriam ser provados pela apresentação dos recibos de cachês. E esses recibos não foram enviados nas defesas ou nas prestações contas. 
34.	Ademais, o fato do TCU entender que não deve exigir da empresa contratada documentos emitidos há mais de 5 anos, não pode ser arguido pelo gestor que não tratou de pedir essa documentação à empresa, logo após a execução do ajuste. No caso não se estar a cobra nenhuma documentação à empresa, mas ao gestor.
35.	Em relação à alegação de que, devido ao tempo transcorrido desde a execução do ajuste, a defesa encontra dificuldades de juntar documentos comprobatórios da execução financeira, deve-se ter em conta que a comprovação dessa execução deveria ter se dado em períodos logo posteriores à vigência do ajuste. No entanto, a entidade convenente não realizou a devida prestação de contas na época correta. A atual existência de dificuldades de encontrar e encaminhar documentos que tinha que ter enviado antes, não pode servir como justificativa para elidir a responsabilidade do ex-prefeito, que não cumpriu com seu dever de prestar contas.
36.	Desse modo, as alegações de defesa não devem ser acolhidas.
Do pedido
37.	Por todo o exposto, e em atenção aos princípios da legalidade, da boa-fé, do contraditório, da ampla defesa e da segurança jurídica, e por ser medida de justiça, a defesa requer a V. Exª sejam as contas em apreço julgadas regulares, dando-se quitação ao Defendente.
Análise do pedido da Defesa 
38.	Não há como conceder integralmente o pedido da defesa. Ainda persistem as falhas indicadas na audiência e na citação, e a responsabilidade do ex-gestor, de modo que as contas não devem aprovadas, nem ser dada quitação ao responsável. 
Razões de Justificativa apresentadas pelo Sr. Francisco das Chagas Lopes de Sousa (peças 31-33)  
39.	A defesa do Sr. Francisco das Chagas Lopes de Sousa foi composta dos seguintes documentos:
a)	 Arrazoado de defesa, de peça 31;
b)	 Documentos da prestação de contas (peças 32-33) .
40.	A análise desses arrazoados será feita tópico a tópico, de modo que após cada tópico haverá uma defesa relativa a ele.
Razões de justificativa referentes à "ausência de contrato de exclusividade"
41.	Inicialmente a defesa alega que, quanto à impossibilidade de imputação de débito, indene de dúvidas que a farta jurisprudência apontada no exame técnico se amolda perfeitamente ao caso em apreço, tendo em vista restar comprovada nos autos a efetiva realização do objeto do convênio e a existência efetiva do liame financeiro, nos termos da Nota Técnica de Reanálise nº 998/2011 (peça 2, p. 115) , que considerou a execução física aprovada e a execução financeira regular com ressalvas, indicando o número das respectivas folhas de cada requisito exigido para tanto.
42.	Portanto, restou comprovada a regularidade formal na contratação por inexigibilidade de licitação porquanto, além de extratos bancários, nota fiscal e comprovante de pagamento à empresa contratada, foram apresentados todos os documentos previstos para procedimentos desta natureza, evidenciado assim o necessário liame financeiro entre os recursos do convênio e as despesas realizadas.
43.	Com efeito, comprovada a efetiva realização do evento e a execução das despesas previstas no plano de trabalho, bem como o nexo de causalidade das despesas realizadas, e ainda inexistindo questionamentos sobre a razoabilidade da escolha dos profissionais que se apresentaram no evento, tampouco sobre os preços das contratações, de fato não há que se falar em dano ao erário ou imputação de débito.
44.	Mudando o rumo da defesa, o defendente afirma que a irregularidade (referente aos contratos de exclusividade) foi cometida principalmente porque o convenente foi induzido a erro pelo concedente durante a análise técnica da proposta de convênio.
45.	Nessa toada, informa que as cartas de exclusividade emitidas pelas bandas, conferindo à empresa contratada exclusividade apenas para os dias correspondentes à apresentação dos artistas e restrita à localidade do evento, foram previamente apresentadas ao concedente durante a análise da proposta de convênio, conforme relação de anexos constante no SICONV (vide tela do siconv de peça 31, p. 27) . Segundo ele, a entidade concedente aceitou as cartas de exclusividade apresentadas antes da celebração do convênio, dando a impressão de que essas cartas supriam a necessidade da prestação de contas.
46.	Nesse sentido, informa que merece destaque o Acórdão 2163/2011-TCU-Segunda Câmara que, ao analisar as contas da SNPTur relativas ao exercício de 2008, observou as deficiências verificadas nos seus procedimentos de trabalho quanto ao cumprimento do Acórdão 96/2008-TCU-Plenário, verificando, dentre outras impropriedades, que os check-lists utilizados pela CGAP "levam a área técnica a aceitar cartas de exclusividade específicas para as datas dos eventos apoiados pelo MTur". No Relatório que fundamentou esse Acórdão consta o seguinte trecho:
2.3.21. Por fim, importa mencionar que, nos pareceres técnicos relativos aos projetos de convênios mais recentes, há um parágrafo padrão, ressaltando a obrigação de que, nos manuais de prestação de contas e nos termos de convênio, conste a informação de que o convenente deverá apresentar cópia do contrato de exclusividade dos artistas com o empresário contratado (fls. 690, 711, 723, 738, 760 e 778, Anexo 1, v. 3) . No entanto, os pareceres técnicos não informam que não deverão ser aceitos contratos de exclusividade restritos às datas e aos locais dos eventos. 
47.	No caso desse Acórdão 2163/2011-TCU-Segunda Câmara, as contas foram julgadas regulares.
48.	Portanto, também resta indiscutível que a Portaria MTur 129/2007 e o Manual de Convênios, e ainda as posteriores Portarias 171/2008 e 153/2009 (republicada em 2010) , não contêm as recomendações do Acórdão 96/2008-TCU-Plenário. Tampouco os regulamentos e manuais internos adotaram as determinações do TCU. Ou seja, nada ocorreu para que o convenente fosse alertado preventivamente sobre o correto procedimento de contratação de atrações artísticas por inexigibilidade. Ao contrário, tendo solicitado e recebido as cartas de exclusividade, aprovando em seguida a proposta de convênio, o Ministério do Turismo atestou indiretamente a validade de tais documentos.
49.	Acrescente-se que a Coordenação-Geral de Análise de Projetos do Ministério do Turismo, ao emitir o Parecer Técnico nº 454/2009 (peça 2, p. 33) , aprovando a proposta de convênio, faz alerta sobre o Acórdão 96/2008-TCU-Plenário apenas para destacar a necessidade de informar ao convenente que os valores arrecadados com cobrança de ingressos devem ser revertidos ao Tesouro Nacional, e que "...em seus manuais de prestação de contas de convênios e nos termos dessas avenças informe que deve ser apresentada cópia do contrato de exclusividade dos artistas com o empresário contratado, registrado em cartório, sob pena de glosa dos valores envolvidos".
50.	É certo que a Coordenação-Geral de Análise de Projetos do Ministério do Turismo deveria ter alertado sobre a impropriedade das cartas de exclusividade apresentadas, cumprindo a determinação do Tribunal de Contas da União e promovendo o devido controle preventivo antes de emitir parecer técnico aprovando a proposta de convênio. Aliás, essa Egrégia Corte de Contas entende que a ausência do controle preventivo previsto na legislação que rege a transferência voluntária de recursos enseja responsabilização dos gestores, conforme restou assentado no Acórdão 1933/2007-TCU-Plenário.
51.	No caso, mais do que deixar de exercer o controle preventivo durante a análise da proposta de convênio, especialmente no que se refere ao Acórdão 96/2008-TCU-Plenário, ao aceitar as declarações de exclusividade apresentadas naquela fase, a SNPTur induziu o município proponente a erro, fazendo crer que a documentação analisada e atestada pelo Ministério do Turismo estaria regular.
52.	Inobstante, ainda que os contratos de cessão de direitos e obrigações e as cartas de exclusividade não atendam aos pressupostos do art. 25, inciso II, da Lei 8.666/1993, essa situação se configura tão somente em impropriedade formal por descumprimento de cláusula convenial, impropriedade esta indubitavelmente cometida de boa-fé, devendo, portanto, ser relevada.
Análise da Defesa 
53.	A defesa inicia sua argumentação visando demonstrar que não houve danos ao erário. Não é o tema tratado nessa irregularidade, a qual se relaciona apenas com a ausência de contrato de exclusividade (a ocorrência de dano já foi tratada nas linhas acima, quando da análise das alegações de defesa. Sendo assim, essas teses não serão analisadas novamente) .
54.	Em seguida, argumenta que a prefeitura foi induzida ao erro, pois a entidade concedente aceitou as cartas de exclusividade quando da aprovação da proposta de convênio. Acrescenta que havia confusão na época do convênio, quanto à documentação correta a apresentar, porque os normativos e documentos oriundos do Ministério do Turismo não eram taxativos sobre como deveriam ser os contratos de exclusividade. Inclusive, trouxe acórdão do TCU em que consta entendimento de que os normativos da época não eram claros.
55.	Considera-se que essa argumentação não deve ser acolhida. A obrigação da apresentação de contratos de exclusividades na prestação de contas era clara no caso concreto.
56.	Na época da celebração do convênio, em 23/6/2009, já havia se passado um ano e meio desse a prolação do Acórdão 96/2008-TCU-Plenário. Era tempo suficiente para que os gestores tomassem conhecimento da interpretação que o TCU dava ao inciso III, art. 25, da Lei 8.666/1993. Nesse caso, não era admissível que um gestor médio diligente, mais de um ano depois do acordão paradigma, envolvido na celebração de um convênio, não soubesse regras fundamentais do negócio. 
57.	Adentrando o caso concreto, o Parecer Técnico nº 454/2009 (peça 2, p. 33) , aprovando a proposta de convênio, fez alerta sobre o Acórdão 96/2008-TCU-Plenário para destacar a necessidade de informar ao convenente que "...em seus manuais de prestação de contas de convênios e nos termos dessas avenças informe que deve ser apresentada cópia do contrato de exclusividade dos artistas com o empresário contratado, registrado em cartório, sob pena de glosa dos valores envolvidos". Mesmo não citando como seriam os contratos de exclusividade, o parecer fazia remissão ao acórdão, e este detalhava como esses contratos deveriam ser (era razoável que o gestor médio buscasse o teor do acórdão para apresentar a documentação correta) . Esse Parecer era parte do processo administrativo do convênio no ministério, sendo acessível ao gestor.
58.	O termo de convênio, na alínea "ll", do item II, da cláusula terceira do convênio era claro, que dentre as obrigações do convenente, havia a necessidade de apresentação de contrato de exclusividade de intermediários de artistas, e que "- o contrato de exclusividade difere da autorização de exclusividade apenas para "Os dias correspondentes à apresentação dos artistas e que é restrita à localidade do evento, conforme dispõe o Acórdão 96/2008-TCU-Plenário do TCU".
59.	Note-se que, com essa obrigatoriedade constando no convênio, o Acórdão 2163/2011-TCU-Segunda Câmara nem é aplicável ao presente caso, por tratar situação diferente (nele, trata-se de caso em que não era explicada, nos documentos do ajuste e nos normativos do Ministério do Turismo,  a diferença entre carta e contrato de exclusividade) .
60.	Por fim, ante o exposto, não se vislumbra que a aceitação, pelo ministério concedente, de cartas, quando da aprovação da celebração do convênio, não induziu o gestor ao erro, visto que havia normas e documentos que demonstravam a necessidade de apresentação de cartas de exclusividade na prestação de contas. 
61.	Desse modo, as razões de justificativa não devem ser acolhidas.
Razões de justificativa referentes à "Não utilização de pregão"
62.	Inicialmente, o defendente informa que à época da celebração do convênio o município convenente ainda não estava seguro quanto ao conceito de "bens e serviços comuns" a exigirem a realização de licitação na modalidade pregão. 
63.	Ao proceder à contratação dos serviços de divulgação previstos no convênio, o município convenente entendeu que a modalidade adequada deveria ser tomada de preços, considerando o valor previsto no plano de trabalho aprovado e, principalmente, por não se tratar de serviço comum.
64.	Cumpre observar que a existência de dúvidas quanto à definição de bem ou serviço comum não ocorria apenas em administrações de pequenos municípios como São Mamede. A jurisprudência dessa E. Corte de Contas já apreciou casos em que órgãos da Administração Pública Federal demonstraram insegurança quanto à imprecisão da definição legal de "bens e serviços comuns", como no caso do Acórdão 2172/2008-TCU-Plenário. A dificuldade decorrente da definição legal de bens e serviços comuns também foi consignada no Acórdão 1615/2008-TCU-Plenário.
65.	No caso, além da incerteza quanto a caracterização dos serviços de divulgação como serviços comuns, o convenente pretendeu privilegiar cautelosamente a segurança do contrato para diminuir os riscos de inexecução, adotando a modalidade licitatória tomada de preços, cercada de maior rigor formal. Assim, a decisão de realizar tomada de preços também levou em consideração a necessidade de mitigar o risco à segurança contratual, reduzindo a possibilidade de conduzir a Administração à celebração de contrato com pessoa sem qualificação para cumpri-lo ou pela aceitação de proposta inexequível.
66.	Afinal, os serviços de divulgação consistiam na veiculação de 2.430 inserções em mídia radiofônica, 120 inserções em mídia televisiva e exibição em 25 outdoors (mídia visual) , e deveriam ser executados com antecedência ao evento, inadmitindo o risco de descumprimento pelo licitante vencedor das obrigações contratuais assumidas, e principalmente garantindo o fornecimento dos serviços em tempo hábil ao atendimento do interesse público.
67.	 Noutro giro, não menos relevante, observe-se que a realização da tomada de preços não prejudicou a competição entre os interessados no contrato, haja vista que a licitação garantiu a observância dos princípios constitucionais da isonomia e da seleção da proposta mais vantajosa para o convenente, obtendo a oferta de preços satisfatórios, exequíveis e compatíveis com o plano de trabalho aprovado.
68.	Além disso, conforme restou comprovado nos pareceres de análise da prestação de contas do convênio em apreço, a Tomada de Preços nº 004/2009 foi processada corretamente, notadamente no que tange à ampla divulgação da licitação, publicada no Jornal Oficial do Município, no Diário Oficial do Estado e no Diário Oficial da União (anexo, fls. 218, 219, 284 a 286) . É preciso salientar que a tomada de preços não apresenta qualquer indício que indique ausência de boa-fé do convenente, sendo realizada com foco na isonomia, na competitividade e no interesse público.
69.	Não se mostra razoável ou proporcional a imputação de dano ou mesmo à aplicação de multa por impropriedade formal, e cujo potencial lesivo à ordem jurídica, mínimo, não se qualifica como grave, para, nos termos do art. 58, dar ensejo à sanção pecuniária, mormente quando também não há constatação de contratação por preço superior ao de mercado ou qualquer prejuízo para a boa realização do evento. Assim, apesar de ter havido inobservância a disposição do convênio, inexistem elementos adicionais que possam conduzir a um juízo de reprovação severa da conduta, a ponto de apenar o responsável com multa.
70.	Neste sentido, esse E. Tribunal tem afirmado reiteradas vezes que, inexistindo elementos adicionais que possam conduzir a um juízo de reprovação severa da conduta, não há que se considerar as contas irregulares, conforme registrado no Voto condutor do Acórdão 5070/2016-TCU-Primeira Câmara. Nesta trilha, é o Voto proferido pelo Exmo. Ministro André Luis de Carvalho no Acórdão 6707/2009-TCU-Segunda Câmara.
71.	Assim, mesmo se considerados falhos os procedimentos se sopesar que as despesas foram integralmente executadas, o objetivo do convênio foi atingido, não há qualquer questionamento quanto à razoabilidade das atrações artísticas contratadas ou sobre os preços praticados, restou comprovada a regularidade formal dos procedimentos licitatórios bem como o nexo causal entre os recursos do convênio e as despesas realizadas. Sem dúvida, tais atenuantes merecem relevo, sendo certo afirmar que devem ser analisadas as circunstâncias de cada caso concreto, sendo fator crucial para a atenuação da falha a comprovação quanto à efetiva utilização dos recursos no objeto pactuado (Acórdãos 2ª Câmara, 1.331/2008-TCU-Plenário, 1.378/2008 1ª Câmara, 1.624/2008-TCU-2ª Câmara e 109/2008 Câmara, entre outros) ."  De toda sorte, ainda que os procedimentos licitatórios de contratação por inexigibilidade e de tomada de preços realizados pelo não atendam aos pressupostos legais, essa situação se configura tão somente em impropriedade formal por descumprimento de cláusula convenial, sendo razoável considerar as justificativas apresentadas na presente manifestação como atenuantes capazes de fé do Defendente, e a ausência de dano ao erário, frustração de competitividade, indícios de superfaturamento ou qualquer outra ilicitude. 
Análise da Defesa 
72.	A argumentação da defesa de que tinha dúvidas sobre a utilização da modalidade correta de licitação não merece prosperar. O Parágrafo Segundo, da Cláusula Terceira do Termo de Convênio (peça 2, p. 54) era taxativo quanto à necessidade de utilização da modalidade Pregão (preferencialmente eletrônico, ou presencial sob justificativa) .
73.	Desse modo, não era razoável haver dúvidas sobre o caso aplicável ao convênio.  
74.	O fato de haver acórdãos do TCU, de casos anteriores ao convênio em referência, onde se admitiu existir dúvida sobre o tema, e de que a falha seria menor, não elide a irregularidade, pois, no caso concreto o termo de convênio dirimia qualquer controvérsia, não deixando dúvida de como se deveria agir.
75.	Os Acórdãos mencionados na defesa, de fato, consideraram de menor proporção a ilegalidade quanto ao erro na escolha das modalidades de licitação, em razão de haver dúvida razoável. No caso em pauta, não havia essa dúvida.
76.	 As afirmações de que se realizou tomada de preços para conferir segurança à contratação e de que esse procedimento não prejudicou a competição não foram acompanhadas de documentação probatória, não devendo ser acolhidas.
77.	Desse modo, as razões de justificativa não devem ser acolhidas.
Do Pedido
78.	Por todo o exposto, a defesa requer a V. Exª sejam as contas julgadas regulares, dando-se quitação e baixa da responsabilidade do Defendente.
Análise do Pedido da Defesa 
79.	O pedido não deve ser acolhido. Ainda persistem as falhas indicadas na audiência e na citação, e a responsabilidade do ex-gestor, de modo que as contas não devem ser aprovadas, nem ser dada quitação ao responsável. 
42.	
43.	
44.	
45.	
46.	
47.	
48.	
49.	
50.	
51.	
52.	
53.	
54.	
55.	
56.	
57.	
58.	
59.	
60.	
61.	
62.	
63.	
64.	
65.	
66.	
67.	
68.	
69.	
70.	
71.	
72.	
73.	
74.	
75.	
76.	
77.	
78.	
79.	
80.	Sendo assim, devem as alegações de defesa e razões de justificativa do Sr. Francisco das Chagas Lopes de Sousa serem rejeitadas, mantendo-se as irregularidades constatadas (vide itens 10 e 14) e a sua responsabilidade pelos atos de gestão inquinados e o débito ocorrido.
81.	Desse modo, tendo em vista as constatações consignadas na instrução de peça 7 e 35 e nas linhas anteriores desta peça instrutiva (inclusive nos parágrafos 10 e 14) , que indicam a ocorrência de irregularidade não causadoras e causadora de danos ao erário ocasionada pelo Sr. Francisco das Chagas Lopes de Sousa, e não havendo nos autos elementos que possam atestar a sua boa-fé, devem as contas desse responsável serem julgadas irregulares, sendo ele condenado ao débito descrito no item 35 supra, com fulcro nos termos dos arts. 1º, inciso I, 16, inciso III, alíneas "b" e "c", da Lei 8.443/1992, c/c os arts. 19 e 23, inciso III, da mesma Lei, com aplicação individual de multa, fundamentada no art. 58 da Lei 8.443/1992.
82.		Vale ressaltar que a pretensão punitiva do TCU, conforme Acórdão 1441/2016-TCU-Plenário, Relator: Benjamin Zymler, que uniformizou a jurisprudência acerca dessa questão, subordina-se ao prazo geral de prescrição indicado no art. 205 do Código Civil, que é de dez anos, contado da data de ocorrência da irregularidade sancionada, nos termos do art. 189 do Código Civil, sendo este prazo interrompido pelo ato que ordenar a citação, a audiência ou a oitiva do responsável.
83.	No caso em exame, para a irregularidade que ocasionou débito, a perspectiva de aplicação de penalidade ao responsável foi alcançada pela prescrição, uma vez que a irregularidade sancionada se deu em 10/9/2009 e o ato de ordenação da citação ocorreu em 14/7/2020 (peça 37) , tendo passado mais de dez anos. Por esse motivo não será proposta a aplicação de multa, fundamentada no art. 57 da Lei 8.443/1992.
84.	No caso em exame, para as irregularidades que não ocasionaram débito, a perspectiva de aplicação de penalidade ao responsável não foi alcançada pela prescrição, uma vez que a irregularidade sancionada se deu em 10/9/2009 e o ato de ordenação da audiência ocorreu em 26/5/2017 (peça 7) , não tendo passado mais de dez anos.
CONCLUSÃO
85.	Inicialmente, devem as alegações de defesa e razões de justificativa do Sr. Francisco das Chagas Lopes de Sousa serem rejeitadas, mantendo-se as irregularidades constatadas (parágrafos 10 e 14) e a sua responsabilidade pelos atos de gestão inquinados e o débito ocorrido (parágrafo 14) .
86.	Assim, considerando as constatações consignadas na instrução de peça 7 e 35 e nas linhas anteriores desta peça instrutiva (inclusive nos parágrafos 10 e 14) , que indicam a ocorrência de irregularidade não causadoras e causadora de danos ao erário ocasionada pelo Sr. Francisco das Chagas Lopes de Sousa, e não havendo nos autos elementos que possam atestar a sua boa-fé, devem as contas desse responsável serem julgadas irregulares, sendo ele condenado ao débito descrito no item 35 supra, com fulcro nos termos dos arts. 1º, inciso I, 16, inciso III, alíneas "b" e "c", da Lei 8.443/1992, c/c os arts. 19 e 23, inciso III, da mesma Lei, com aplicação individual de multa, fundamentada no art. 58 da Lei 8.443/1992.
87.	Registre-se que não foram evidenciados indicativos de boa-fé do responsável, fato que permite o julgamento de mérito imediato.
88.	Ademais, a gradação da multa proposta acima deve considerar a gravidade dos fatos cometidos pelo responsável.
89.		Vale ressaltar que a pretensão punitiva do TCU, conforme Acórdão 1441/2016-TCU-Plenário, Relator: Benjamin Zymler, que uniformizou a jurisprudência acerca dessa questão, subordina-se ao prazo geral de prescrição indicado no art. 205 do Código Civil, que é de dez anos, contado da data de ocorrência da irregularidade sancionada, nos termos do art. 189 do Código Civil, sendo este prazo interrompido pelo ato que ordenar a citação, a audiência ou a oitiva do responsável.
90.	No caso em exame, para a irregularidade que ocasionou débito, a perspectiva de aplicação de penalidade ao responsável foi alcançada pela prescrição, uma vez que a irregularidade sancionada se deu em 10/9/2009 e o ato de ordenação da citação ocorreu em 14/7/2020 (peça 37) , tendo passado mais de dez anos. Por esse motivo não será proposta a aplicação de multa, fundamentada no art. 58 da Lei 8.443/1992.
91.	No caso em exame, para as irregularidades que não ocasionaram débito, a perspectiva de aplicação de penalidade ao responsável não foi alcançada pela prescrição, uma vez que a irregularidade sancionada se deu em 10/9/2009 e o ato de ordenação da audiência ocorreu em 26/5/2017 (peça 7) , não tendo passado mais de dez anos.
PROPOSTA DE ENCAMINHAMENTO
92.	Ante o exposto, submetem-se os autos à consideração superior, propondo:
110	20	
21	
22	
23	
24	
25	
26	
27	
28	
29	
30	
31	
32	
33	
34	
35	
36	
37	
38	
39	
92.1.	
92.2.	
92.3.	
92.4.	
92.4.1.	
92.1.	rejeitar as alegações de defesa e razões de justificativa do Sr. Francisco das Chagas Lopes de Sousa (CPF XXX.003.704-XX) ; 
92.2	com fundamento nos termos dos arts. 1º, inciso I, 16, inciso III, alíneas b e c, da Lei 8.443/1992, c/c os arts. 19 e 23, inciso III, da mesma Lei, julgar irregulares as contas do Sr. Francisco das Chagas Lopes de Sousa (CPF XXX.003.704-XX) , condenando-o ao pagamento das quantias abaixo especificadas, com a fixação do prazo de 15 (quinze) dias para que comprove perante este Tribunal, em respeito ao artigo 214, inciso III, alínea 'a', do Regimento Interno do TCU, o recolhimento da dívida aos cofres do Tesouro Nacional, atualizada monetariamente e acrescida de juros de mora calculados a partir da data discriminada, até a data do recolhimento, abatendo-se na oportunidade a monta eventualmente ressarcida, na forma da legislação em vigor:
	Data de ocorrência
	Valor histórico (R$) 
	Identificador da parcela

	10/9/2009
	304.736,00
	D1

	18/12/2009
	694,54
	C

	Valor atualizado do débito (sem juros) em 17/2/2020: R$ 533.898,72
48	
49	
50	
48	
49	
51	
52	
53	
54	
55	
56	
57	
58	
59	
60	
61	
62	
63	
64	
65	
66	
67	
68	
69	
70	
71	
72	
73	
74	
75	
76	
77	
78	
79	
80	
81	
82	
83	
84	
85	
86	
87	
88	
89	
90	
91	
92	
92.3	aplicar, com fundamento no art. 58, inciso II, da Lei 8.443/1992 c/c o art. 268, inciso II, do Regimento Interno do TCU, multa à Sr. Francisco das Chagas Lopes de Sousa (CPF XXX.003.704-XX) ., individualmente, fixando o prazo de 15 (quinze) dias, a partir da notificação, para que, nos termos do artigo 214, inciso III, alínea "a", do Regimento Interno do TCU, comprove perante este Tribunal o recolhimento aos cofres do Tesouro Nacional do valor atualizado monetariamente desde a data do acórdão até a do efetivo recolhimento, se for pago após o vencimento, na forma da legislação em vigor;
92.4	autorizar, desde logo, nos termos do art. 28, inciso II, da Lei 8.443, de 1992, a cobrança judicial das dívidas, caso não atendidas às notificações;
92.5	autorizar, desde logo, o pagamento das dívidas mencionadas nos subitens anteriores, caso solicitado, em até 36 parcelas mensais e consecutivas, nos termos do art. 26 da Lei 8.443, de 1992 c/c o art. 217 do Regimento Interno - TCU, de 2011, fixando ao devedor o prazo de quinze dias, a contar do recebimento da notificação, para comprovar perante o Tribunal o recolhimento da primeira parcela e de trinta dias, a contar da parcela anterior, para comprovar o recolhimento das demais parcelas, devendo incidir sobre cada valor mensal, os encargos legais devidos (débito: juros de mora e atualização monetária; multa: atualização monetária) , na forma prevista na legislação em vigor;
92.6	remeter cópia do acórdão que vier a ser prolatado pelo Tribunal, ao Procurador-Chefe da Procuradoria da República no Estado da Paraíba, nos termos do art. 209, § 7º, do Regimento Interno/TCU, para ajuizamento das ações cabíveis, informando-lhe que o inteiro teor da deliberação pode ser consultado no endereço http://www.tcu.gov.br/acordaos;
92.7	enviar cópia do Acórdão que vier a ser proferido ao Ministério do Turismo e à responsável, para ciência, informando que a presente deliberação, acompanhada do Relatório e do Voto que a fundamenta, está disponível para a consulta no endereço www.tcu.gov.br/acordaos, além de esclarecer que, caso requerido, o TCU poderá fornecer sem custos as correspondentes cópias, de forma impressa."
93	
94	
95	
96	
2.	O representante do Ministério Público junto ao TCU discordou da proposta da SecexTCE, manifestando-se nos seguintes termos, com as supressões que entendo cabíveis (peça 52) :
"Trata-se de tomada de contas especial (TCE) instaurada pelo Ministério do Turismo (MTur) em razão da impugnação total das despesas do Convênio 557/2009, firmado com o Município de São Mamede - PB, cujo objeto consistiu no incentivo ao turismo, por meio do apoio à realização do evento intitulado "São Pedro", prevista para os dias 3 a 5 de julho de 2009. 
2.	O valor total de recursos previsto para a execução do convênio foi de R$ 420.000,00, sendo R$ 400.000,00 oriundos do MTur e R$ 20.000,00 correspondentes à contrapartida a ser aportada pelo município convenente. Os recursos federais foram transferidos, em sua totalidade, por intermédio de ordens bancárias emitidas em setembro de 2009.
3.	No Relatório de TCE, o tomador de contas concluiu pela ocorrência de dano ao erário no valor original correspondente à integralidade dos recursos federais descentralizados (R$ 400.000,00) , cuja responsabilidade pelo ressarcimento foi atribuída ao Sr. Francisco das Chagas Lopes de Souza, prefeito municipal na gestão 2009 a 2012 e 2013 a 2016 (peça 2, p. 175 a 179) .
4.	Na primeira instrução preliminar elaborada para este processo, a então Secretaria de Controle Externo no Estado do Espírito Santo (Secex-ES) propôs a audiência do responsável, para que se manifestasse acerca da "ausência de celebração de contrato com o empresário exclusivo dos artistas que se apresentaram no evento São Pedro/2009", bem como da "realização de procedimento licitatório de tomada de preços para a contratação de itens de divulgação do evento", em detrimento do pregão (peça 7) .
5.	Em seguida, os autos foram redistribuídos para a Secretaria de Controle Externo de Tomada de Contas Especial (Secex-TCE) . Ao analisar o processo, a nova unidade técnica responsável pela sua instrução concluiu, em consonância com o MTur, pela ocorrência de dano no valor total transferido ao município, o que a levou a propor a citação do Sr. Francisco das Chagas Lopes de Souza para que se manifestasse quanto à "ausência de comprovação de que a empresa, que não detinha direitos de exclusividade de artista, pagou o cachê do cantor que realizou o evento" (peças 40 e 43) .
6.	Após a análise das razões de justificativa e alegações de defesa apresentadas, a Secex-TCE propôs, em pronunciamentos uníssonos, rejeitar os aduzidos elementos de defesa, julgar irregulares as contas do Sr. Francisco das Chagas Lopes de Souza, condená-lo ao ressarcimento do valor do dano apurado e aplicar-lhe a multa prevista no artigo 58 da Lei 8.443/1992 (peças 49, p. 12-13, 50 e 51) .
7.	Conforme se verifica dos elementos constantes dos autos, as irregularidades que ensejaram a instauração desta TCE ocorreram no ano de 2009. Examinam-se, portanto, falhas cometidas há mais de dez anos, o que justifica, em meu sentir, que se apure a incidência da prescrição da pretensão de ressarcimento aos cofres públicos, sobretudo em face da evolução da jurisprudência do Supremo Tribunal Federal (STF) a respeito da matéria.
8.	Registro que, em diversas oportunidades, ao promover minuciosa e detida análise do tema, defendi que a prescrição da pretensão de ressarcimento ao erário deve seguir as regras estabelecidas no Código Civil atualmente vigente. Cito, como exemplo, os pareceres emitidos nos autos do TC Processo 000.012/2020-3, da relatoria do Ministro Vital do Rêgo; do TC Processo 036.485/2019-5, da relatoria do Ministro-Substituto Marcos Bemquerer Costa; do TC Processo 020.232/2017-9, da relatoria do Ministro-Substituto Weder de Oliveira; do TC Processo 031.091/2013-0, da relatoria do Ministro Benjamin Zymler; do TC  Processo 004.030/2017-6, da relatoria do Ministro-Substituto André Carvalho; do TC Processo 029.107/2019-9, da relatoria do Ministro Raimundo Carreiro; do TC  Processo 006.359/2019-1, da relatoria do Ministro Augusto Nardes; do TC Processo 017.162/2007-1, da relatoria do Ministro Aroldo Cedraz; do TC Processo 035.278/2015-3, da relatoria do Ministro-Substituto Augusto Sherman Cavalcanti; do TC Processo 000.071/2020-0, da relatoria do Ministro Jorge Oliveira; do TC Processo 027.487/2017-2, da relatoria do Ministro Walton Alencar Rodrigues; e do TC Processo 018.978/2012-6, da relatoria do Ministro Bruno Dantas.
9.	Nos pareceres lançados nos referidos processos, sustentei que, em razão de seu caráter genérico e da ausência de normas específicas que disciplinem o assunto, o art. 205 do Código Civil - que constitui a regra geral de prescrição - deve incidir, a priori, em todas as situações para as quais a lei não tenha estabelecido prazo inferior. As normas de direito civil, notadamente as insertas na parte geral do Código Civil, por sua abrangência e estofo em sólidos princípios de direito, devem orientar a aplicação do Direito em todos os ramos, quando não conflitantes com matérias especificamente reguladas. Assim, na inexistência de norma específica para a hipótese, entendo que devem incidir as regras da Lei 10.406/2002.
10.	Compreendo, ademais, que a regra do art. 205 do Código Civil, conquanto inespecífica, é perfeitamente compatível com as normas que, desde muito, regem o procedimento de controle externo. E, neste passo, para que não se afronte a harmonia e o caráter sistêmico de suas normas, o Código Civil também pode e deve servir de parâmetro para o regramento de outras questões, como, por exemplo, e no que couber: as causas de suspensão previstas nos arts. 198 e 200; as causas interruptivas do art. 202, incisos I e VI; o recomeço da contagem do prazo estabelecido no art. 202, parágrafo único; a prescrição intercorrente prevista no art. 202, parágrafo único; os efeitos da interrupção efetuada contra devedor solidário, ex vi do art. 204, § 1º, in fine; o prazo geral de dez anos previsto no art. 205; e, o dever de guarda de documentos de que trata o art. 1.194.
11.	Ciente de que a egrégia Corte de Contas da União continua a adotar a tese da imprescritibilidade da pretensão de ressarcimento (v.g. Acórdão 5236/2020-TCU-Plenário, 11.839/2020-TCU-2ª Câmara, 18/2021-TCU-1ª Câmara e 120/2021-TCU-Plenário) , peço vênias para ratificar  o posicionamento externado nos pareceres acima referenciados, de que o exame da ocorrência da prescrição da pretensão de ressarcimento aos cofres públicos - instrumentalizada nos processos de contas que tramitam no TCU - deve ter como parâmetro o prazo geral de prescrição indicado no art. 205 da Lei 10.406/2002, contado a partir da data de ocorrência da irregularidade que deu origem ao débito, em consonância com o art. 189 da mesma lei.
12.	Isso posto, passo ao exame da ocorrência da prescrição da pretensão de ressarcimento no caso concreto. Considerando que as regras aplicáveis à prescrição da pretensão punitiva, nos termos do Acórdão 1441/2016-TCU-Plenário, são as mesmas que ora proponho para a análise da prescrição da pretensão de ressarcimento ao erário; considerando que, in casu, as irregularidades que ensejaram a aplicação de sanção são as mesmas que deram causa à condenação em débito, assim como são as mesmas as causas interruptivas e demais variáveis; entendo cabível a análise em conjunto da ocorrência da prescrição para ambas pretensões.
13.	Tendo tais balizas como parâmetro para o exame da matéria, concluo pela consumação da prescrição da pretensão de ressarcimento ao erário neste processo. 
14.	As irregularidades que ensejaram o débito ocorreram no mês de setembro de 2009 (referente ao crédito dos recursos federais na conta específica e sua respectiva aplicação no objeto do ajuste) . Assim, o prazo prescricional de dez anos se verificou, sem que fosse interrompido pelo ato que autorizou as citações dos responsáveis, expedido em 14/7/2020 (peça 37) . Por conseguinte, nos termos do art. 212 do RI/TCU - considerando unicamente a irregularidade objeto da citação, a qual, segundo a unidade técnica, teria ensejado o prejuízo ao erário -, a meu ver, as presentes contas deveriam ser arquivadas, sem julgamento de mérito.
15.	Sem embargo, caso o Tribunal de Contas da União, numa análise perfunctória e não exauriente, entenda que as irregularidades guardam correspondência com quaisquer das condutas tipificadas na Lei 8.429/1992, deve promover o encaminhamento do acórdão que vier a ser proferido ao Ministério Público Federal, para que adote as medidas que entender cabíveis.
16.	No que tange ao mérito, de acordo com o Acórdão 1435/2017-TCU-Plenário (item 9.2 e respectivos subitens) , a apresentação de carta de exclusividade apenas para o dia do evento, bem como a falta de registro em cartório, constituem impropriedades na execução do convênio, mas não necessariamente ensejam a condenação em débito. Em relação à execução financeira da avença em análise, entende a unidade técnica que a ausência de contratos de exclusividade em contratações por inexigibilidade, por ter ocorrido em conjunto com a falha concernente à não comprovação de pagamento dos respectivos cachês às bandas que se apresentaram no evento, impede o estabelecimento do nexo causal entre os recursos federais e as despesas realizadas.
17.	Peço a vênias para dissentir da unidade instrutiva, pois penso que não caiba, no caso em exame, a imputação de débito ao responsável. A ausência de apresentação dos contratos de exclusividade entre artistas e empresário contratado caracteriza grave infração à norma legal e regulamentar na contratação, por inexigibilidade, da empresa para a realização das apresentações artísticas. Nada obstante, considero que esse fato não implica a obrigatoriedade de comprovação do pagamento de cachês aos artistas para que se considere demonstrado o nexo causal, sobretudo considerando que o termo do convênio não trouxe imposição expressa nesse sentido.
18.	Ao compulsar a jurisprudência desta Corte de Contas, identificam-se divergências quanto a esse ponto. Com efeito, uma série de julgados recentes considerou a ausência dos comprovantes de recebimento de cachês pelos artistas como motivo para imputação de débito. A título de exemplo, cito os Acórdão 5833/2018-TCU-Primeira Câmara (Ministro Bruno Dantas) , 5.904/2019-TCU-1ª Câmara (Ministro Walton Alencar Rodrigues) e 8.823/2018 e 11.867/2018, ambos da 1ª Câmara (Ministro Benjamin Zymler) .
19.	Todavia, além da existência de deliberações em sentido contrário (e.g. Acórdãos 8.212/2019 e 7.121/2019, ambos da 2ª Câmara, de relatoria da Ministra Ana Arraes e do Ministro Aroldo Cedraz, respectivamente) , ressalto que a questão foi amplamente discutida nos autos do TC Processo 024.774/2014-6, tendo o Plenário deste Tribunal decidido não imputar débito à responsável, mas julgar irregulares suas contas, aplicando-lhe a multa prevista no art. 58 da Lei 8.443/1992 (Acórdão 936/2019-TCU-Plenário) .
20.	Releva acrescentar que, no caso vertente, não há questionamentos quanto à regularidade na execução física do objeto, a qual foi atestada por meio de fiscalização in loco realizada pela entidade concedente (peça 2, p. 76) .  Portanto, diante das divergências jurisprudenciais supramencionadas, filio-me à corrente que defende a solução menos gravosa ao responsável.
21.	Destarte, reputo que seria inapropriada a proposta de encaminhamento apresentada pela unidade instrutiva, no sentido de condenar o Sr. Francisco das Chagas Lopes de Souza ao ressarcimento do débito. De qualquer forma, conforme explanação contida ao longo deste parecer, em especial quanto à manifestação registrada em seu parágrafo 14 (relacionada à irregularidade que deu causa à citação do ex-prefeito, qual seja a ausência de comprovação de que a empresa contratada tenha efetivamente pago os cachês dos artistas que se apresentaram no evento) , entendo que restou consumada a prescrição das pretensões punitiva e de ressarcimento aos cofres públicos, constatação que, considerada de forma isolada, deveria ensejar o arquivamento dos autos. 
22.	Todavia, conforme mencionado anteriormente, antes que fosse promovida à sua citação, o responsável também foi chamado em audiência quanto às irregularidades concernentes à "ausência de celebração de contrato com o empresário exclusivo dos artistas que se apresentaram no evento São Pedro/2009" e à "realização de procedimento licitatório de tomada de preços para a contratação de itens de divulgação do evento". Faz-se necessário, portanto, analisar se as razões de justificativa por ele apresentadas foram suficientes para elidir as irregularidades apontadas, bem como se houve a incidência da prescrição da pretensão punitiva do TCU em relação a tais falhas.
23.	Com efeito, a obrigatoriedade do contrato de exclusividade foi estipulada, de forma expressa, na alínea "ll", do item II, da Cláusula Terceira, do Termo de Convênio. Ademais, conforme já tratado anteriormente, a ausência do contrato de exclusividade entre artistas e empresário contratado torna irregular a contratação, por inexigibilidade, da empresa responsável pela realização das apresentações artísticas.
24.	Em relação à realização de procedimento licitatório de tomada de preços para a contratação dos serviços de divulgação do evento, constata-se que, em razão de poder ser qualificado como serviço comum, a modalidade utilizada para a referida contratação deveria ter sido o pregão, cuja obrigatoriedade também foi determinada pelo Termo de Convênio, de acordo com o parágrafo único de sua Cláusula Terceira.
25.	Verifica-se, portanto, que as irregularidades que ensejaram a audiência do responsável, além de afrontarem as determinações da própria norma que regulamentou a avença, constitui grave infração à legislação que rege a matéria atinente a licitações e contratos. Os elementos de defesa apresentados não foram capazes de sanar as falhas, o que, a meu ver, justifica o julgamento pela irregularidade das contas do responsável e a cominação da multa prevista no artigo 58 da Lei 8.443/1992, na forma proposta pela unidade instrutiva.
26.	Ressalto, por fim, não haver óbice para a aplicação da supracitada sanção, tendo em vista a não caracterização da prescrição da pretensão punitiva em relação às aduzidas irregularidades, tendo em vista que elas ocorreram no ano de 2009 (ocasião da realização do evento) , ao passo que o ato que autorizou a audiência do responsável foi expedido em 26/5/2017 (peça 9) , antes, portanto, do prazo prescricional de dez anos previsto no artigo 205 do Código Civil, utilizado como parâmetro por este Tribunal, conforme Acórdão 1441/2016-TCU-Plenário.
27.	Diante do exposto, com as vênias de estilo, este membro do Ministério Público de Contas junto ao TCU manifesta-se parcialmente de acordo com o encaminhamento formulado pela unidade técnica e propõe que sejam rejeitadas as razões de justificativa do Sr. Francisco das Chagas Lopes de Souza, que suas contas sejam julgadas irregulares - sem imputação de débito - e que lhe seja aplicada a multa prevista no artigo 58 da Lei 8.443/1992."
	É o relatório.

José Alberto Rodrigues Teixeira (16.163 OAB/DF), representando Francisco das Chagas Lopes de Sousa.

Procurador Sergio Ricardo Costa Caribé.

TOMADA DE CONTAS ESPECIAL. CONVÊNIO. AUSÊNCIA DE CONTRATO DE EXCLUSIVIDADE REGISTRADO EM CARTÓRIO. LICITAÇÃO NA MODADALIDADE DE TOMADA DE PREÇOS. AUDIÊNCIA. AUSÊNCIA DE COMPROVAÇÃO DE PAGAMENTO DE CACHÊS AOS ARTISTAS. CITAÇÃO. INSUBSISTÊNCIA DO DANO EM FACE DA EXECUÇÃO DO OBJETO E DA FALTA DE EXIGÊNCIA DO PAGAMENTO DE CACHÊS NO TERMO DE CONVÊNIO. SUSBSISTÊNCIA DAS DEMAIS IRREGULARIDADES. AFRONTA AO TERMO DE CONVÊNIO E ÀS NORMAS APLICÁVEIS. CONTAS IRREGULARES. MULTA. CIÊNCIA.

TOMADA DE CONTAS ESPECIAL (TCE)

Secretaria de Controle Externo de Tomada de Contas Especial (SecexTCE).

Cuidam os autos de Tomada de Contas Especial instaurada pelo Ministério do Turismo (MTur) , em desfavor de Francisco das Chagas Lopes de Sousa, ex-prefeito municipal de São Mamede/PB (gestão 2009-2012 e 2013-2016) , em razão da impugnação total das despesas do Convênio 557/2009 (Siafi 703824/2009) , cujo objeto consistiu no incentivo à realização do evento intitulado "São Pedro" nos dias 3 a 5 de julho de 2009, com vigência compreendida entre 23/6 e 18/11/2009.
2.	Os recursos para a execução do objeto totalizaram R$ 420.000,00, cabendo ao concedente o aporte de R$ 400.000,00, em três parcelas, todas liberadas em 8/9/2009, e à convenente, a contrapartida de R$ 20.000,00.
3.	O Relatório do Tomador de Contas Especial concluiu pela impugnação total das despesas do Convênio 557/2009, em desfavor de Francisco das Chagas Lopes de Sousa, que não teria adotado as medidas para que os recursos sob sua gestão fossem corretamente utilizados, sob o aspecto financeiro, estando em desacordo com a Lei 8.666/1993, com a Portaria Interministerial 127/2008, com o Decreto 5.450/2005 e com o Acórdão 96/2008-TCU-Plenário. Por meio do Relatório de Auditoria, Certificado de Auditoria e Parecer do Dirigente do Órgão de Controle Interno, com o conhecimento Ministerial, as instâncias opinativas pronunciaram-se em igual sentido.
4.	Remetido o processo ao Tribunal, a unidade técnica promoveu a audiência e a citação de Francisco das Chagas Lopes de Sousa. A audiência foi motivada pela: (i) ausência de celebração de contrato com o empresário exclusivo dos artistas que se apresentaram no evento e (ii) realização de procedimento licitatório de tomada de preços para a contratação de itens de divulgação do evento, sem observância da legislação aplicável. Já a citação deveu-se à ausência de comprovação de que o empresário contratado, que não detinha direitos de exclusividade do artista, pagou o cachê de cantor que realizou o evento.
5.	O responsável apresentou suas alegações de defesa e razões de justificativa. 
6.	Ao fim de seu exame, a SecexTCE propõe o julgamento pela irregularidade das contas do responsável, com imputação do dano apurado nos autos e aplicação da multa do art. 58, inciso II, da Lei 8.443/1992, sem, contudo, sancioná-lo com a multa proporcional ao valor do dano, pois, em relação à irregularidade causadora do débito, teria se consumado a prescrição.
7.	O MPTCU divergiu parcialmente da proposta da unidade instrutiva, propondo que sejam julgadas irregulares as contas de Francisco das Chagas Lopes de Souza, sem imputação de débito, e que lhe seja aplicada a multa prevista no artigo 58 da Lei 8.443/1992.
8.	Ponho-me de acordo com a proposta do MPTCU, embora adote como minhas razões de decidir ambos os pareces transcritos no relatório precedente, naquilo que não conflitar com o que passo a expor.
9.	Examino inicialmente a ausência de comprovação de que o empresário contratado - que não detinha direitos de exclusividade do artista - pagou o cachê de cantor que se apresentou no evento, razão da citação do ex-prefeito.
10.	No caso vertente, percebo que não há questionamentos quanto à regularidade na execução física do objeto, a qual foi atestada por meio de fiscalização in loco realizada pela entidade concedente (peça 2, p. 76) .
11.	Embora reconheça que existam na jurisprudência desta Corte entendimentos contrários, tenho defendido que a ausência de contratos de exclusividade ou de comprovantes de pagamento dos cachês aos artistas, mesmo quando tais instrumentos estejam previstos no termo de ajuste, não leva necessariamente à imputação de dano. 
12.	Nesse sentido o entendimento consignado no Acórdão 22/2021-TCU-Segunda Câmara, de minha relatoria, conforme registrado no enunciado de jurisprudência selecionada abaixo colacionado:
"Enunciado
Nos convênios para a realização de eventos, ainda que o contrato de exclusividade, no caso de contratação direta por inexigibilidade, e os comprovantes dos cachês pagos aos artistas tenham sido exigidos no termo do ajuste, sua ausência na prestação de contas não é suficiente para imputação de débito se os elementos dos autos comprovarem que houve, de fato, a prestação dos serviços artísticos e não for constatado superfaturamento. Contudo, o descumprimento de obrigação expressamente assumida no termo do convênio e a contratação fundamentada em inexigibilidade de licitação sem a caracterização da inviabilidade de competição constituem erro grosseiro (art. 28 do Decreto-lei 4.657/1942 - Lindb) e justificam o julgamento pela irregularidade das contas e aplicação de multa ao gestor convenente."
13.	No que tange às cartas de exclusividade, não é razoável sustentar que não carregam o pressuposto de que os valores recebidos constituem a contraprestação financeira pela prestação dos serviços pela empresa (ou empresário) e pelos artistas que representa.
14.	Cabe dizer que a ausência de apresentação dos contratos de exclusividade entre artistas e empresário contratado caracteriza grave infração à norma legal e regulamentar na contratação, por inexigibilidade, da empresa para a realização das apresentações artísticas. Nada obstante, considero que esse fato não implica a obrigatoriedade de comprovação do pagamento de cachês aos artistas para que se considere demonstrado o nexo causal, sobretudo quando o termo do convênio não trouxe imposição expressa nesse sentido, que é o caso.
15.	Outros precedentes, a exemplo dos Acórdãos 8.212/2019 e 7.121/2019, ambos da 2ª Câmara, de relatoria da Ministra Ana Arraes e de minha relatoria, respectivamente, além da ampla discussão nos autos do TC Processo 024.774/2014-6, o Plenário deste Tribunal, em casos semelhantes, decidiu não imputar débito ao responsável, mas julgar irregulares suas contas, aplicando-lhe a multa prevista no art. 58 da Lei 8.443/1992 (Acórdão 936/2019-TCU-Plenário) .
16.	Vejo, por outro lado, que as irregularidades pelas quais o responsável foi chamado em audiência (realização de procedimento licitatório de tomada de preços e ausência de celebração de contrato com o empresário exclusivo dos artistas) tratam de afrontas às determinações da própria norma que regulamentou a avença (parágrafo único e alínea "ll", do item II, da Cláusula Terceira) e de graves infrações à legislação que rege a matéria atinente à licitações e contratos.
17.	A meu sentir, os elementos de defesa apresentados não foram capazes de sanar as falhas, e, não havendo nos autos elementos que possam atestar a boa-fé de Francisco das Chagas Lopes de Sousa, justifica-se o julgamento pela irregularidade das contas do responsável, sem a imputação de débito, sem prejuízo da cominação da multa prevista no artigo 58, inciso II, da Lei 8.443/1992, a qual fixo em R$ 15.000,00.
18.	De fato, não há óbice para a aplicação da retromencionada sanção, tendo em vista a não caracterização da prescrição da pretensão punitiva em relação às aduzidas irregularidades, pois ocorreram no ano de 2009 (ocasião da realização do evento) , ao passo que o ato que autorizou a audiência do responsável foi expedido em 26/5/2017, antes, portanto, do prazo prescricional de dez anos previsto no art. 205 do Código Civil, utilizado como parâmetro por este Tribunal, conforme o disposto no Acórdão 1441/2016-TCU-Plenário.
19.	Não havendo débito, também, entendo prejudicada, neste processo, a discussão aventada pelo Ministério Público quanto à prescrição da pretensão ressarcitória. Julgo pertinente anotar, porém, que, é sabido que o acórdão proferido no RE 636.886 do STF lançou a tese de que "é prescritível a pretensão de ressarcimento ao erário fundada em decisão de Tribunal de Contas".
20.	No entanto, a referida decisão foi embargada. Assim, atualmente, não há certeza sobre a sua aplicabilidade aos processos em curso no TCU. Dessa forma, tenho optado por seguir a jurisprudência remansosa desta Corte de Contas que aponta para a imprescritibilidade do débito com fundamento no art. 37, § 5º, da Constituição.
21.	Sem prejuízo de me curvar à futura interpretação diversa do Pretório Excelso, julgo que qualquer antecipação quanto a interpretação definitiva, que ainda será dada por aquela Corte Constitucional, poderá trazer insegurança jurídica aos processos deste Tribunal, na medida em que, por exemplo, caso a Suprema Corte entenda pela prescrição do débito, haverá de ser decidida a legislação aplicável e, por conseguinte, os elementos essenciais para a sua verificação, tais como, os termos iniciais e finais e as cláusulas de interrupção.
22.	Por fim, rejeito os demais argumentos apresentados por Francisco das Chagas Lopes de Sousa em suas alegações de defesa e razões de justificativa, incorporando às minhas razões de decidir os exames e propostas consonantes da SecexTCE e do MPTCU nesses pontos.
		Ante o exposto, VOTO por que seja adotada a deliberação que ora submeto a este Colegiado.
TCU, Sala das Sessões, em 5 de outubro de 2021.
AROLDO CEDRAZ 
Relator